【裁判字號】    89,上訴,1559
【裁判日期】    890314
【裁判案由】    偽造文書等
【裁判全文】
臺灣高等法院刑事判決                          八十九年度上訴字第一五五九號
    上  訴  人  臺灣板橋地方法院檢察署檢察官
    被      告  乙○○
                丙○○
右上訴人因被告偽造文書等案件，不服臺灣板橋地方法院八十八年度偵續字第二八三
號，中華民國八十九年三月十四日第一審判決（起訴案號：臺灣板橋地方法院檢察署
八十八年度偵續字第二八三號）提起上訴，本院判決如左：
    主  文
上訴駁回。
    理  由
一、公訴意旨略以：被告乙○○、丙○○知悉告訴人甲○○向財政部國有財產局租用
    台東縣東河鄉○○段第二七二二號、第二七二三之六號、第二七二三之十號等三
    筆土地，面積共約二、六０五六公頃（起訴書及原審判決的誤載為二六０五六公
    頃），竟基於意圖為自己不法利益之犯意聯絡與行為分擔，共同向告訴人甲○○
    偽稱被告乙○○有數尊神像須借用上開土地之一部分供奉，如告訴人甲○○有需
    要可隨時通知搬遷等語，使告訴人甲○○不疑有他予以同意，嗣乙○○、丙○○
    以雙方須有借用土地契約書為由，邀甲○○連續於民國八十一年十月三十日、八
    十二年六月十一日，在台北縣新莊市泰華工商房地代書事務所、台北縣新莊市○○街七之一號證人陳義彥代書事務所簽訂契約，藉告訴人甲○○不識字之機會，
    由被告乙○○、丙○○共同製作與原意不符之讓渡書二紙，並持以行使而藉此竊
    佔告訴人甲○○前開土地，足以生損害於告訴人甲○○之權益。因認被告乙○○
    、丙○○等涉有刑法第三百三十九條第二項詐欺得利、第三百二十條第二項竊佔
    、第二百十六條、第二百十條之行使偽造私文書等罪嫌。
二、按犯罪事實應依證據認定之，無證據不得推定其犯罪事實。又不能證明被告犯罪
    者，應諭知無罪之判決，刑事訴訟法第一百五十四條、第三百零一條第一項前段
    分別定有明文。而認定不利於被告之事實，須依積極證據，苟積極證據不足為不
    利於被告事實之認定時，即應為有利於被告之認定，更不必有何有利之證據。又
    告訴人之指訴係以使被告受刑事訴追為目的，是其陳述是否與事實相符，仍應調
    查其他證據以資審認，最高法院分別著有判例可循（最高法院三十年上字第八一
    六號、五十二年台上字第一三００號判例參照）。
三、本件公訴人認被告涉有右揭犯罪，無非以告訴人甲○○之指訴，並有讓渡書二紙
    附卷為其主要論據。惟訊據被告乙○○、丙○○均堅詞否認右揭犯行，被告乙○○辯稱：系爭土地係告訴人甲○○要讓渡給神明住的，於簽署讓渡書之時撰寫讓
    渡書之代書尚且誦讀內容予告訴人知悉，經告訴人確認後，方由渠等書寫姓名、
    按捺指紋，告訴人以渠不認識字而否認讓渡書之內容，實屬無稽；又被告使用係
    爭土地係經告訴人之同意，且未變更告訴人對系爭土地之使用支配權，被告實際
    使用面積亦僅約十餘坪，與雙方初始之約定無違，告訴人先則同意借用土地給神
    明使用，事後告訴人反悔，現在神明都已經請走了，被告無詐欺得利、竊佔或偽
    造文書等語。被告丙○○辯稱：當時是告訴人甲○○與乙○○至伊住處，請伊至
    代書處作見證，於是伊與告訴人甲○○、被告乙○○、乙○○之妻許萬奎及劉得
    義等人，在陳義彥代書事務所談該三筆土地之事，談好後由代書撰寫讓渡書，並
    說明讓渡書之內容給在場人聽後，才由告訴人甲○○、被告乙○○及見證人簽名
    ，當時告訴人甲○○之意思據其瞭解是要把土地獻給神明居住，所以才寫讓渡書
    等語。
四、經查：（一）、告訴人於檢察官八十八年四月二十八日偵訊時供稱：「（當時有
    答應土地借他們使用？）是暫時借他們使用」。「（有去台東看過否？）有，只
    佔用十幾坪。」「（有蓋寺廟？）沒有」。「（這土地你還能使用？）可以」；
    是告訴人自承有同意出借土地予被告乙○○使用，且被告乙○○與告訴人簽立讓
    渡書後，亦確係依據讓渡書內容行使其權利，並未佔用三筆土地之全部，僅於十
    幾坪土地上搭蓋鐵皮屋以奉祀神明，而告訴人仍可利用其餘土地，且於讓渡書簽
    立後，該三筆土地之地租仍係由告訴人繳納，有台灣省台東縣政府八十四年全期
    公有土地繳納代金地租聯單第二八九號一紙在卷可憑，由是顯見，被告並無意圖
    為自己不法所有之意思，以詐術使告訴人陷於錯誤而交付土地，不應認其有詐欺
    犯行。（二）、雖告訴人陳稱：我同意借神的土地只是蓋廟（鐵皮屋）的十一坪
    部分，我不認識字，他們也沒有唸讓渡書的內容給我聽，我不知道他們寫成三筆
    土地全部讓渡，不是我簽名，指印是他們牽我手去蓋的等語。惟證人即乙○○之
    配偶許萬奎於偵查中證稱：當時讓渡書是寫明要讓渡給神明住，權利範圍就在那
    十幾坪，因不知那塊地屬於三筆土地中的那筆土地，所以就把三筆土地地號記載
    下去。且土地沒有過戶，仍是張男的租權；於原審審理中結證稱：「我是在八十
    一年三月間在台灣省立醫院認識甲○○，當時在中壢住處我們有供奉神明‧‧‧
    ‧，所以他說他在台東有一塊地要獻給神蓋廟，發展神威，我怕花錢下去沒有保
    障，他自己也要求寫讓渡書」等語；證人即讓渡書見證人劉得義於原審審理中結
    證稱：「八十一年十月三十日甲○○帶乙○○和他太太到我新莊自治街五十一號
    住處來，請我在契約上做見證人，我只認識甲○○，其他人我不認識，甲○○和
    乙○○夫妻說他在台東有塊土地要捐獻給神蓋廟，因為蓋廟要花錢，怕將來甲○○又反悔，所以才會簽約請我做見證‧‧‧‧八十二年六月十一日甲○○帶乙○○夫妻來我住處說要重簽契約，他們說我已經當見證人了就拜託我再當見證人，
    我說自強街附近就有陳義彥代書，可以就近請他簽約，在簽好約後代書有唸契約
    內容給大家聽，甲○○是他自己簽的。」等語；而證人朱美華於原審審理中結證
    稱：「八十一年十月三十日甲○○和乙○○夫妻等一群人到我們代書事務所要簽
    約，當時我們代書在忙另一件契約，沒有空，由我處理，甲○○跟我說他在台東
    東河鄉有三塊土地，要全部獻給神蓋廟，地號也是他唸給我的，我就依據他講的
    內容，撰寫了一份讓渡書，並將內容唸給他聽，甲○○同意後簽名蓋手印，當時
    我認為是功德一件，也沒有跟他收取費用」等語；證人即代書陳義彥亦於原審審
    理中結證稱：「（當時是借還是讓渡？為何用讓渡書的名義？）我們是聽他們的
    意思後用讓渡的用語」。「（有無唸讓渡書的內容給甲○○聽？）是我太太唸大
    意給他們聽的。」等語；並有讓渡書二紙、台東縣東河鄉○○段二七二二、二七
    二三之六、二七二三之十等三筆土地登記簿謄本各一份附卷可稽；由是，讓渡書
    確係告訴人瞭解內容後，在自由意志下自行簽名、蓋印殆可認定，告訴人空言不
    識字，沒有簽名、蓋指印，應無所據，被告前揭所辯堪可採信。（三）、次查，
    刑法第三百二十條第二項「竊佔他人之不動產」，係指趁人不知，擅自佔據他人
    之不動產，而以自己實力支配之意，且以意圖為自己或第三人不法之利益，而竊
    佔他人之不動產為其構成要件。本件如前述，告訴人自承應允被告乙○○暫時使
    用其土地，且明確知悉被告只佔用十幾坪土地，復經立據讓渡書二紙為證，殊難
    謂告訴人就被告乙○○使用其土地奉祀神明一事全然不知，由是，被告並無竊佔
    告訴人不動產至為明顯。（四）綜上所述，並無任何事證足證被告乙○○、丙○○有公訴人所指之犯行，被告之犯罪尚屬不能證明，依法自應為其無罪之諭知。
五、原審因無被告無罪之判決，洵無不當，公訴人上訴指摘原判決不當，非有理由，
    其上訴應予駁回。
據上論斷，應依刑事訴訟法第三百六十八條，判決如主文。
本案經檢察官郭啟東到庭執行職務。
中    華    民    國    八十九    年    六        月      十九          日
                              臺灣高等法院刑事第二十一庭
                                  審判長法  官  葉  騰  瑞
                                        法  官  陳  憲  裕
                                        法  官  江  國  華
右正本證明與原本無異。
如不服本判決應於收受送達後十日內向本院提出上訴書狀，其未敘述上訴之理由者並
得於提起上訴後十日內向本院補提理由書（均須按他造當事人之人數附繕本）。
                                        書記官  吳  碧  玲
中    華    民    國    八十九    年       六       月      二十八      日


司法院資訊處製作；財團法人民間司法改革基金會備份。
